【裁判字號】    97,交聲,201
【裁判日期】    970731
【裁判案由】    違反道路交通管理處罰條例聲明異議
【裁判全文】
臺灣基隆地方法院交通事件裁定         97年度交聲字第201號
移送機關即
原處分機關  交通部公路總局臺北區監理所基隆監理站
聲明異議人
即受處分人  乙○○
上列聲明異議人即受處分人因違反道路交通管理處罰條例案件，
對於交通部公路總局臺北區監理所基隆監理站中華民國97年5 月
5 日所為之處分（原處分案號：基監字第裁42－C00000000 號）
，聲明異議，本院裁定如下：
    主  文
異議駁回。
    理  由
一、原處分意旨略以：異議人即受處分人乙○○（下稱異議人）
    於民國97年5 月3 日凌晨0 時19分左右，駕駛HA-9808 號自
    用小客車，行經臺北縣汐止市○○路○ 段112 號附近，因拒
    絕接受酒精濃度測試，經臺北縣政府警察局汐止分局（下稱
    舉發單位）員警當場掣發臺北縣政府警察局北縣警交字第C0
    0000000 號舉發違反道路交通管理事件通知單，舉發異議人
    違反道路交通管理處罰條例第35條第4 項之規定，並當場移
    置保管異議人之車輛，異議人不服舉發，拒絕在上開舉發違
    反道路交通管理事件通知單上簽名。嗣交通部公路總局臺北
    區監理所基隆監理站（下稱原處分機關）依道路交通管理處
    罰條例第35條第4 項、第67條第2 項之規定，於97年5 月5
    日以基監字第裁42-C00000000號裁決書，裁處異議人罰鍰新
    臺幣（下同）60,000元，並吊銷該駕駛執照，3 年內禁考等
    語。
二、異議意旨略以：異議人當時係在為警發覺地點停車休息，並
    未開車，且自其車輛停放位置至舉發員警臨檢站地點間是一
    段弧度偏右彎之道路，其並無法看到臨檢站，故其並非因規
    避臨檢始臨時在路邊停車，況若其果欲規避臨檢，何以不直
    接下車離開即可，此外，員警並未告知拒絕接受酒精濃度測
    試，將受到吊銷駕駛執照，3 年內不得考領駕照之嚴重後果
    云云。
三、按汽車駕駛人拒絕接受酒精濃度測試之檢定者，處新臺幣60
    ,000 元 罰鍰，並當場移置保管該汽車及吊銷該駕駛執照；
    又汽車駕駛人，曾依第35條第4 項前段規定吊銷駕駛執照者
    ，3 年內不得考領駕駛執照，道路交通管理處罰條例第35條
    第4 項前段及第67條第2 項前段分別定有明文。
四、經查：
  (一)次按行為人有本條例之情形者，應填製舉發違反道路交通管
    理事件通知單（以下簡稱通知單），並於被通知人欄予以勾
    記，其通知聯依下列規定辦理：一、當場舉發者，應填記駕
    駛人或行為人姓名、性別、出生年月日、地址、身份證統一
    編號及車主姓名、地址、車牌號碼、車輛種類。被查獲之駕
    駛人或行為人為受處分人時，應於填記通知單後將通知聯交
    付該駕駛人或行為人簽名或蓋章收受之；拒絕簽章者，仍應
    將通知聯交付該駕駛人或行為人收受，並記明其事由及交付
    之時間；拒絕收受者，應告知其應到案時間及處所，並記明
    事由與告知事項，視為已收受。查本件異議人雖拒絕於臺北
    縣政府警察局舉發違反道路交通管理事件通知單上簽名，然
    舉發員警於異議人拒絕簽名後，業將舉發事由告知異議人之
    事實，已據本院勘驗員警舉發存證光碟屬實，並製有勘驗筆
    錄在卷可憑（見本院卷第37頁勘驗結果第五點），是縱令本
    件異議人拒簽收舉發通知單，惟依上開規定，本件亦視為異
    議人已收受，並無礙其違規事實之成立，合先敘明。
  (二)異議人駕駛HA-9808 號自用小客車，於97年5 月3 日凌晨0
    時19分左右，行經臺北縣汐止市○○路○ 段112 號附近，因
    拒絕接受酒精濃度測試，經稱舉發單位員警當場掣發臺北縣
    政府警察局北縣警交字第C00000000 號舉發違反道路交通管
    理事件通知單，舉發異議人違反道路交通管理處罰條例第35
    條第4 項之規定，嗣原處分機關依據上開規定，於97年5 月
    5 日以基監字第裁42-C00000000號裁決書，裁處異議人罰鍰
    60,000元，並吊銷該駕駛執照，3 年內禁考等事實，為異議
    人所是認，且有上開舉發違反道路交通管理事件通知單、裁
    決書及送達證書等各1 件在卷可稽。
  (三)又按道路交通管理之稽查，違規紀錄，由交通勤務警察，或
    依法令執行交通稽查任務人員執行之，警察於公共場合，對
    於合理懷疑其有犯罪嫌疑或有犯罪之虞者，可以查證其身份
    ，並採取攔停人、車、船或其他交通工具，與詢問姓名、出
    生年月日、出生地、國籍、住居所及身分證統一編號，臨檢
    進行前，應對在場者告以實施之事由，並得令其出示身分證
    明文件，如仍無法查證身分時，得將該人民帶往勤務處所查
    證，帶往時非遇抗拒不得使用強制力，且應遵守比例原則，
    不得逾越必要程度，始無悖於維護人權之憲法意旨，警察職
    權行使法第7 條、第8 條分別定有明文，亦為司法院大法官
    釋字第535 號解釋意旨所肯認；再按警察對於已發生危害或
    依客觀合理判斷易生危害之交通工具，得予以攔停並採行下
    列措施：1 、要求駕駛人或乘客出示相關證件或查證其身分
    。2 、檢查引擎、車身號碼或其他足資識別之特徵。3 、要
    求駕駛人接受酒精濃度測試之檢定。警察因前項交通工具之
    駕駛人或乘客有異常舉動而合理懷疑其將有危害行為時，得
    強制其離車。有事實足認其有犯罪之虞者，並得檢查交通工
    具，警察職權行使法第8 條第1 項及第2 項分別定有明文。
    而警察職權行使法第8 條規定，考其立法目的及學理通說見
    解，咸認本條規定在於補充道路交通管理處罰條例不足之處
    ，亦即道路交通管理處罰條例第35條第3 、4 項雖有駕駛人
    拒絕酒測處罰之規定，惟欠缺酒測程序之規定，是本條即有
    補充道路交通管理處罰條例不足之處，而屬於「個別臨檢」
    之性質。查證人即舉發單位員警丙○○於本院97年7 月22日
    訊問時到庭結證稱：當天其與副所長丁○○及另名警員甲○○穿著員警制服，共同執行97年5 月2 日晚上11點至97年5
    月3 日凌晨2 點之取締酒駕勤務，地點是在臺北縣汐止市○○路○ 段中國貨櫃斜對面，因依以往執行取締酒駕之經驗，
    有些駕駛人看到臨檢點，會以迴轉或路邊停靠之方式，規避
    員警之臨檢，所以其即在庭呈手繪現場圖所示之「精心園廣
    告車」後面埋伏，於看見有以上述方法規避臨檢之車輛，即
    上前加以臨檢，後來就看到異議人的車輛從臺北往基隆方向
    過來，經過大同路3 段112 號前，突然將車輛切至路旁，停
    在卷附手繪現場圖上標示之「精心園廣告車」後方（註：現
    場圖上繪有異議人停放車輛位置），且馬上關燈熄火，所以
    其即上前盤查，發現異議人車窗是關著的，但其可以自車外
    看見異議人躺在駕駛座眼睛閉起來假裝睡覺，所以其即敲異
    議人車輛窗戶，請異議人開車門，惟異議人仍裝睡，置之不
    理，其見異議人不開門，就以呼叫器聯絡共同執勤之丁○○
    及甲○○，其等隨後到來時，3 人輪流敲車窗，請異議人開
    門，但異議人仍沒有開門，期間異議人還在車內以行動電話
    與外界聯絡，其等因異議人始終置之不理，即依規定開始錄
    影存證，並繼續請異議人開門接受酒測，然異議人仍不開啟
    車門，其等3 人即告知，倘異議人不開車門，其等即將請拖
    吊場強制打開車門，且得逕行舉發酒後駕車等情，惟異議人
    仍不為所動，其等即打電話聯絡臺北縣政府警察局汐止分局
    拖吊場員警黃建智前來支援，不久，黃建智即抵達現場，其
    等再次規勸異議人打開車門接受酒精濃度測試，因異議人還
    是不開車門，所以黃建智即以工具強行打開異議人車門，其
    等即請異議人下車，惟異議人仍不願下車，經其等慢慢勸說
    後，異議人才下車，斯時，其有聞到酒味，遂勸諭異議人接
    受酒測，同時告知異議人亦可選擇拒絕接受酒精濃度測試，
    但異議人最後選擇拒絕酒測，其等就填單告發異議人，整個
    過程均有錄影，此外，依庭呈編號1 舉發地點照片及手繪現
    場圖，異議人應該可以看到警員的路撿點，且當天巡邏車車
    燈有開啟，在很遠的地方就可以看見等語。又證人即舉發單
    位員警丁○○於本院同日訊問時亦結證稱：因警員執行取締
    酒駕勤務，都會縮減車道，以異議人當日行向而言，於駛近
    員警臨檢地點，勢必會因為車道縮減的關係，被壓縮到必須
    行駛外側車道，所以一定會看到員警設置之酒測臨檢點，且
    當時其與丙○○、甲○○係將警車橫向斜放在內側車道，又
    有警示燈，異議人不可能沒看到，而其係在接獲丙○○以無
    線電呼叫說有狀況時，即與甲○○前往支援，到了異議人車
    旁，異議人車窗關上，眼睛閉著，其等3 人請異議人開門下
    車，異議人都不開門，其等即通知拖吊場，且開始蒐證，拖
    吊車來了之後，即以強制力打開車門，開車門後異議人一開
    始仍舊不配合，其等規勸異議人下車，並告知權利，異議人
    方下車，下車後，其等就聞到酒味等語。且本院於同日勘驗
    證人丙○○提出之舉發違規當時錄影存證光碟後發現，證人
    丙○○及丁○○等舉發員警於舉發當時確有穿警察制服，外
    罩黃色反光背心，反光背心上載有「警察字樣」，其等在異
    議人車輛外敲打車窗，告以因看見異議人行進間停靠路邊，
    涉嫌酒後駕車，請異議人開門受檢，但是異議人未開門，期
    間異議人在車內曾經以行動電話與他人聯絡，嗣後有警察拖
    吊車抵達現場，另名警員持工具打開異議人車門，異議人駕
    駛座位旁車門才順利開啟，但是異議人仍以其車輛並未行進
    ，而是在原地停止休息為理由拒絕下車，員警在旁一再表示
    有親眼看到異議人車輛是行進後突然停止，且車門打開後酒
    味濃厚，請異議人下車接受酒精濃度測試，異議人一直到警
    察著手以強制力要拖異議人下車後，異議人才自己下車，但
    是仍然以上開理由拒絕接受酒精濃度測試，員警在異議人下
    車後不斷勸說異議人配合接受酒精濃度測試，但是異議人仍
    不接受，且直至警察開單舉發異議人拒絕接受酒精濃渡測試
    期間，異議人仍未改變其不接受酒精濃度測試之理由，員警
    開單舉發後，異議人拒絕在舉發通知單上簽名，員警於是告
    知舉發事由後予以舉發，並依法將車輛拖吊等情，並製有勘
    驗筆錄1 份在卷可憑。再參諸臺北縣政府警察局汐止分局97
    年7 月7 日北縣警汐交裁字第0970021244號函所附之臺北縣
    政府警察局汐止分局執行分局規劃「取締酒駕、防制危險駕
    車、安程」等專案勤務任務編組表、臺北縣政府警察局汐止
    分局長安派出所16人勤務規劃分配表、員警丙○○手繪之現
    場圖各1 份及舉發地點照片3 張等書證。足徵本件舉發員警
    即證人丙○○、丁○○等人係基於眼見異議人所駕駛之車輛
    原正常行進中，卻突將切入路邊停放，並關燈熄火等客觀事
    實，再參以其等執行取締酒後駕車之經驗，合理懷疑異議人
    係因酒後駕車，始為上開舉措，以規避員警之臨檢。此觀諸
    異議人於同日本院訊問時亦自陳：當天其與友人相約在臺北
    縣汐止市崇義高中前見面，於是開車自臺北縣汐止市○○路
    某處工地前往上開約定地點，嗣其與友人在上開地點見面後
    ，友人旋購買2 罐啤酒，並將其中1 瓶交予其飲用，其飲用
    後想休息，才將上開車輛駕駛至員警舉發地點停放等語，益
    明此情。從而，本件舉發員警對異議人實施臨檢，並要求異
    議人接受酒精濃渡測試，即核與上開警察職權行使法第7 條
    、第8 條之規定及司法院大法官釋字第535 號解釋意旨相符
    。
  (四)如前所述，異議人既於本院訊問時自承飲用1 罐啤酒後駕車
    至本件經警舉發違規地點，再參酌證人丙○○及丁○○上開
    證言，及本院勘驗舉發違規當時錄影存證光碟結果，異議人
    確有酒後駕車之行為，且於員警多次要求接受酒精濃度測試
    後，仍拒絕接受酒精濃度測試，是其違反道路交通管理處罰
    條例第35條第4 項之拒絕接受酒精濃度測試之行為乃灼然甚
    明之事，從而其前揭「在車內休息，並未開車」、「停車地
    點無法看見員警臨檢地點」、「倘欲規避臨檢只要下車離開
    即可」等置辯之詞，核均係事後卸責之詞，委不足採。又異
    議人雖於本院訊問時另辯稱：員警未告以拒絕接受酒精濃度
    測試之後果，倘員警告知其將受有罰鍰60,000元及吊銷駕駛
    執照（3 年禁考）之不利後果，其將不會拒絕接受酒精濃度
    測試云云，然查道路交通管理處罰條例第35條第4 項所定駕
    駛人拒絕接受酒精濃度測試之規定，係自90年1 月17日制定
    施行，距本件異議人違規時間，已6 年有餘，且期間因國人
    習於酒後駕車，政府乃透過報章、雜誌、電視及電子媒體等
    ，多方宣導酒後不駕駛動力交通工具及駕駛人拒絕接受酒精
    濃度測試之法律效果，此乃公眾周知之事實，異議人無由委
    為不知，是其此部分所辯，亦要無足採。
  (五)按「汽車駕駛人肇事拒絕接受或肇事無法實施第一項測試之
    檢定者，應由交通勤務警察或依法令執行交通稽查任務人員
    ，將其強制移由受委託醫療或檢驗機構對其實施血液或其他
    檢體之採樣及測試檢定。」道路交通管理處罰條例第35條第
    5 項定有明文。本案異議人並未肇事，是其雖拒絕接受酒精
    濃度測試，惟員警尚無法律依據將其強制移由受委託醫療或
    檢驗機構對其實施血液或其他檢體之採樣及測試檢定，附此
    敘明。
五、綜上所述，異議人於前開時、地駕車遭攔檢後，拒絕接受酒
    精濃度測試之違規事實明確。原處分機關依前開道路交通管
    理處罰條例第35條第4 項及第67條第2 項之規定，裁處異議
    人罰鍰60,000元，暨吊銷其駕駛執照（3 年內禁考），核無
    違誤。本件異議為無理由，應予駁回。
六、據上論斷，應依道路交通案件處理辦法第19條，裁定如主文
    。
中    華    民    國    97    年    7     月    31    日
                  交通法庭法  官    劉桂金
以上正本證明與原本無異。
對於本件裁定如有不服，應於收受送達後5 日內，向本院提出抗
告書狀，敘述抗告之理由，抗告於臺灣高等法院。
中    華    民    國    97    年    7     月    31    日
                          書記官    鄧順生


司法院資訊處製作；財團法人民間司法改革基金會備份。
